臺灣屏東地方法院民事判決　　　　　　　99年度簡上字第91號
上　訴　人　徐萬雄
被 上 訴人　中國信託商業銀行股份有限公司
法定代理人　辜濂松
訴訟代理人　蔡依倩
　　　　　　高義欽
　　　　　　盧泳良
上列當事人間請求返還借款事件，上訴人對於中華民國99年7 月
8 日本院屏東簡易庭99年度屏簡字第189 號第一審判決提起上訴
，本院於民國100 年5 月25 日言詞辯論終結，判決如下：
    主      文
原判決關於命上訴人給付超過新台幣壹拾陸萬捌仟壹佰零壹元，
及自民國九十六年七月二十四日起至清償日止，按週年百分之三
‧五計算之違約金部分（除減縮部分外），及該部分假執行之宣
告，暨訴訟費用之裁判均廢棄。
上開廢棄部分，被上訴人在第一審之訴駁回。
上訴人應再給付被上訴人新台幣壹仟玖佰陸拾壹元。
上訴人其餘上訴及被上訴人其餘追加之訴均駁回。
第一、二審訴訟費用由上訴人負擔十分之一，餘由被上訴人負擔
。
    事實及理由
一、本件被上訴人於原審請求被上訴人給付其新台幣（下同）17
    8,022 元，及其中177,622 元自民國96年7 月24日起至清償
    日止，按週年利率百分之20計算之違約金，於原審判決後，
    在本院為訴之變更，請求上訴人給付其168,101 元，及自96
    年7 月24日起至清償日止，按週年利率百分之20計算之違約
    金，並追加請求被上訴人給付其168,101 元自96年3 月24日
    起至96年7 月23日止，按週年利率百分之20計算之違約金，
    核屬民事訴訟法第255 條第1 項第3 款所定減縮或擴張應受
    判決事項之聲明，依民事訴訟法第436 條之1 第3 項準用同
    法第446 第1 項但書規定，於法並無不合，應予准許。
二、被上訴人起訴主張：上訴人前向伊銀行申請信用卡使用，因
    積欠信用卡消費款（包括分期靈活金），遂於95年6 月5 日
    向伊銀行借款18萬元，以代償上開款項，並簽立信用卡降額
    減息還款計劃申請書暨約定書（下稱系爭約定書），約定借
    款期間自95年6 月5 日至101 年6 月23日，按固定利率週年
    百分之17.5計算利息，共分72期攤還本息，倘未依約清償，
    即喪失期限利益，視為全部到期，並依上開約定書第4 條之
    規定，自當期帳單日次日起至清償日止，依當時應償還本金
    餘額按週年利率百分之20加付違約金。惟上訴人自96年7 月
    23日後即未再按期繳款，尚積欠伊銀行178,022 元，依約除
    應給付上開金額外，另應給付其中177,622 元自96年7 月23
    日之翌日起至清償日止，按週年利率百分之20計算之違約金
    ，履經催討，上訴人均置之不理，爰依消費借貸之法律關係
    提起本件訴訟等語，於原審聲明：上訴人應給付被上訴人17
    8,022 元，及其中177,622 元自96年7 月24日起至清償日止
    ，按週年利率百分之20計算之違約金。
三、上訴人則以：被上訴人之服務專員曾於95年3 、4 月間徵詢
    伊是否借款，伊亦填寫個人基本資料交予該專員，惟並未出
    具系爭約定書予被上訴人，被上訴人亦無核撥貸款至伊帳戶
    內，伊並無向被上訴人借款之情事。且被上訴人於98年間曾
    向本院起訴，請求伊返還借款16萬餘元，事後因不明原因撤
    回其訴，顯係被上訴人明知伊並未向其借款而自知理虧。又
    系爭約定書上雖有伊之簽名，惟其外觀與伊所填寫之個人基
    本資料不符，應係被上訴人以電腦科技偽造而成。其次，倘
    被上訴人已貸款18萬元予伊，並用以沖抵伊所積欠之信用卡
    消費款，則經結清後，尚應剩餘47,922元，惟伊亦未取得此
    部分餘款。再者，伊曾於96年5 月7 日委託尚耕法律事務所
    發函通知被上訴人，表示伊願以一次給付積欠被上訴人債務
    金額1/10之方式，與被上訴人和解，惟被上訴人置之不理，
    伊非無清償債務之意願。基上，被上訴人請求伊返還上開借
    款本金及違約金，非有理由等語，資為抗辯，於原審聲明：
    被上訴人之訴駁回。
四、原審為上訴人全部敗訴之判決，上訴人聲明不服，提起上訴
    。被上訴人於本院為訴之變更，請求上訴人給付其168,101
    元，及自96年7 月24日起至清償日止，按週年利率百分之20
    計算之違約金，並追加請求被上訴人給付其168,101 元自96
    年3 月24日起至96年7 月23日止，按週年利率百分之20計算
    之違約金。上訴人於本院另抗辯：被上訴人並未提出95年6
    月分之客戶消費明細表，既無該月分之消費紀錄，何來其後
    之帳單，是95年7 月分之客戶消費明細表顯係偽造。又被上
    訴人並未依系爭約定書第6 條第4 項之約定，於撥款日後7
    個工作日內，郵寄借據影本予伊，伊係於99年2 月間被訴時
    始知本件借款債務之存在，足認伊確無向被上訴人借款等語
    ，並聲明：(一)原判決（除減縮部分外）廢棄。(二)上開廢棄部
    分，被上訴人在第一審之訴駁回。(三)被上訴人追加之訴駁回
    。(四)第一、二審訴訟費用由被上訴人負擔。被上訴人於本院
    則主張：因上訴人於95年6 月間向伊銀行借款18萬元以沖抵
    其信用卡消費款，故該月分並無客戶消費明細表，該月分之
    消費紀錄係一併列於95年7 月分之客戶消費明細表，並無上
    訴人所稱隱匿或偽造之情事。又上訴人陳稱其於96年6 、7
    月間曾向伊銀行表示希望免除利息、違約金，而僅償還全部
    本金，足見上訴人早知本件借款債務之存在，其謂於伊銀行
    提起訴訟後方知有本件借款債務，顯非實在等語，並聲明：
    (一)上訴駁回。(二)上訴人應再給付被上訴人168,101 元自96年
    3 月24日起至96年7 月23日止，按週年利率百分之20計算之
    違約金。(三)第二審訴訟費用由上訴人負擔。
五、兩造經本院整理不爭執事項並協議簡化爭點，兩造不爭執之
    事項如下：
  (一)上訴人有向被上訴人申辦信用卡使用，並積欠被上訴人信用
    卡消費款（包括分期靈活金）。
  (二)系爭約定書上有上訴人之簽名。
  (三)系爭約定書記載借款金額為18萬元，借款期間自95年6 月5
    日至101 年6 月23日，按固定利率週年百分之17.5計算利息
    ，共分72期攤還本息，倘未依約清償，即喪失期限利益，視
    為全部到期，應依系爭約定書第4 條之規定，自當期帳單日
    次日起至清償日止，依當時應償還本金餘額按週年利率百分
    之20加付違約金。
六、本件之爭點為：上訴人是否簽立系爭約定書，而向被上訴人
    借款18萬元？茲論述如下：
  (一)被上訴人主張上訴人向其借款18萬元，用以沖抵上訴人積欠
    被上訴人之信用卡消費款債務（包括分期靈活金），上訴人
    自96年3 月24日起即未依約繳納本息，斯時尚積欠本金168,
    101 元等節，業據其提出系爭約定書、簡易通信貸款約定書
    、單筆貸款授信交易查詢、客戶消費明細表等件為證。上訴
    人雖辯稱：系爭約定書係被上訴人以電腦科技偽造而成，且
    倘其確向被上訴人借款18萬元，則於沖抵信用卡消費款後，
    應尚有餘額47,922元云云。惟按當事人主張有利之事實，就
    其事實有舉證之責任，民事訴訟法第277 條第1 項前段定有
    明文，系爭約定書上確有上訴人之本人簽名乙節，為兩造所
    不爭執，則堪認上訴人確有在系爭約定書上簽名以向被上訴
    人借款，上訴人雖辯稱系爭約定書係被上訴人以電腦科技偽
    造而成，然其並未提出任何證據證明其此部分抗辯為真，純
    屬其個人臆測，尚無可採。上訴人又辯稱：倘其確向被上訴
    人借款18萬元，則於沖抵信用卡消費款後，應尚有餘額47,9
    22元云云。經查：依系爭約定書第6 條第1 項之記載，兩造
    約定該筆18萬元借款係用以沖抵上訴人積欠被上訴人之信用
    卡消費款債務，且被上訴人已依約於95年6 月5 日撥款18萬
    元以沖抵上訴人之信用卡消費款債務乙節，有系爭約定書及
    上訴人95年7 月分客戶消費明細表（見本院卷第127 頁）在
    卷可考。上訴人於94年9 月19日向被上訴人借用分期靈活金
    10萬元，分12期攤還，每期應繳納8,333 元，於94年11月30
    日向被上訴人借用分期靈活金86,000元，分12期攤還，每期
    應繳納7,166 元，並於95年3 月3 日，向被上訴人借用分期
    靈活金71,000元，分24期攤還，每期應繳納2,958 元，至95
    年5 月止，尚分別積欠被上訴人42,996元、33,332元及62,1
    18元，合計138,446 元，此外，上訴人於該月分之應繳金額
    為62,558元，最低應繳金額為11,266元，上訴人並於該月25
    日繳納最低應繳金額等事實，有客戶消費明細表、分期靈活
    金申請書及上訴人存摺影本等件附卷可參（見本院卷第108-
    14 4頁），並為上訴人所不爭執（見本院卷第146 頁），依
    此，上訴人於被上訴人撥款18萬元時，尚積欠被上訴人計18
    9,738 元（計算式：42996 ＋33332 ＋62118 ＋00000 000
    00 0＝189738），則上訴人抗辯被上訴人核撥貸款沖抵後，
    應尚有餘額47,922元云云，亦無可採，而此益足證明上訴人
    確有向被上訴人借款18萬元之事實，否則上訴人積欠之信用
    卡消費款債務豈有憑空消滅之理？上訴人另抗辯被上訴人未
    提出95年6 月分之客戶消費明細表，足見95年7 月分之客戶
    消費明細表係偽造云云，被上訴人則主張95年6 月分並無客
    戶消費明細表，該月份之消費紀錄係一併列於95年7 月分之
    客戶消費明細表，並無隱匿或偽造之情事等語。經查：95年
    5 月分客戶消費明細表上之本期應繳總額，與95年7 月分客
    戶消費明細表上之上期餘額相同均為62,558元，且95年7 月
    分客戶消費明細表之消費紀錄內，亦有上訴人於95年5 月25
    日繳納該月分最低應繳金額11,266元之記載，足認上訴人主
    張95年6 月分之消費紀錄係一併列於95年7 月分之客戶消費
    明細表乙節，尚屬非虛，上訴人抗辯95年7 月分之客戶消費
    明細表係偽造云云，並無可採。再者，上訴人確向被上訴人
    借款18萬元用以沖抵其積欠被上訴人之信用卡消費款債務乙
    節，已如前述，則被上訴人是否依系爭約定書記載寄發借據
    影本，並非本件消費借貸契約之特別成立或生效要件，自對
    本件消費借貸契約之效力不生影響。基上，被上訴人主張上
    訴人向其借款18萬元，用以沖抵上訴人積欠被上訴人之信用
    卡消費款債務（包括分期靈活金），上訴人自96年3 月24日
    起即未依約繳納本息，斯時尚積欠本金168, 101元等節，堪
    信為真實。
  (二)按解釋私人之契約應通觀全文，並斟酌立約當時之情形，以
    期不失立約人之真意；解釋當事人所立書據之真意，以當時
    之事實及其他一切證據資料為其判斷之標準，不能拘泥字面
    或截取書據中一二語，任意推解致失真意，最高法院18年度
    上字第1727號及19年度上字第27號著有判例可資參照。本件
    被上訴人固主張依系爭約定書第4 條之記載，本件約定之違
    約金，係按週年利率百分之20計算云云。惟查，一般金融機
    構與借款人為違約金之約定，通常係以逾期6 個月以內部分
    按原訂利率百分之10，超過6 個月部分按原訂利率百分之20
    計算，而系爭約定書第1 條係記載：「……茲借到借款新台
    幣壹拾捌萬元整，共分72期（每月一期攤還），借款利息按
    固定年利率17.5％計算，按期定額平均攤還本金利息」；第
    4 條則記載：「逾期還款違約金：借款人如未按期攤還本息
    時，自當期帳單日次日起算至償還日止，依當時累計應償還
    本金餘額按年利率20％加付違約金」，由此觀之，本件違約
    金如為週年百分之20即較約定利率為高，而與前述一般金融
    實務不同，細繹其內容，本件借款利息既係按週年利率17.5
    ％計算，而違約金又係按「年利率20％」計付，則本件違約
    金之計算標準，應解為按兩造所約定利率（即週年利率百分
    之17.5）之百分之20計算，即週年百分之3.5 （計算式：17
    .5％×20％＝3.5 ％），方屬正確，尚不得拘泥於系爭約定
    書第4 條記載按年利率20％加付違約金云云，即逕謂本件違
    約金係按週年百分之20計算。是被上訴人主張本件違約金應
    按週年利率百分之20計算云云，即無可採。基上，本件關於
    被上訴人原來之請求部分，僅得請求上訴人給付其168,101
    元，及自96年7 月24日起至清償日止，按週年百分之3.5 計
    算之違約金；關於追加之請求部分，僅得請求上訴人給付其
    168,101 元自96年3 月24日起至96年7 月23日按週年百分之
    3.5 計算之違約金即1,961 元（計算式：168101×3.5 ％×
    4/12＝1961，小數點以下四捨五入）。超過部分，被上訴人
    之請求，均非有理由。
七、綜上所述，本件被上訴人依消費借貸之法律關係，於原審請
    求（減縮後）被上訴人給付其168,101 元，及自96年7 月24
    日起至清償日止，按週年利率百分之20計算之違約金，於16
    8,101 元，及自96年7 月24日起至清償日止，按週年百分之
    3.5 計算之違約金範圍內，為有理由，應予准許。超過部分
    ，非有理由，應予駁回。就上開應予駁回部分，原審予以准
    許並依職權宣告假執行，容有未洽，上訴意旨指摘此部分原
    判決不當，求予廢棄改判，為有理由，應由本院將原判決關
    此部分廢棄，改判如主文第2 項所示。就上開應予准許部分
    ，原審為上訴人勝訴之判決並依職權為假執行之宣告，核無
    不合，應予維持，上訴意旨指摘此部分原審判決不當，求予
    廢棄改判，為無理由，應予駁回。又上訴人依前揭法律關係
    ，於本院為訴之追加，請求被上訴人再給付其168,101 元自
    96年3 月24日起至96年7 月23日止，按週年利率百分之20計
    算之違約金，於如主文第3 項所示範圍內，為有理由，應予
    准許。逾此範圍，非有理由，應予駁回。
八、本件事證已臻明確，兩造其餘攻擊防禦方法及舉證，於判決
    結果已不生影響，爰不一一詳為論述，附此敘明。
九、據上論結，本件上訴及追加之訴均為一部有理由，一部無理
    由，依民事訴訟法第436 條之1 第3 項、第450 條、第449
    條第1 項、第79條，判決如主文。
中    華    民    國   100    年    6     月     8    日
                  民事第二庭    審判長法  官   春生
                                      法  官   陳威宏
                                      法  官   程士傑
正本係照原本作成。
本判決不得上訴。
中    華    民    國   100    年    6     月     9    日
                                      書記官   李家維